【裁判字號】    85,上更(一),56
【裁判日期】    950801
【裁判案由】    塗銷土地所有權移轉登記
【裁判全文】
臺灣高等法院臺南分院民事判決  85年度上更(一)字第56號
上  訴  人  壬○○（即劉世鴻之承受訴訟人）
            庚○○（即劉世鴻之承受訴訟人）
            戊○○（即劉世鴻之承受訴訟人）
            甲○○（即劉世鴻之承受訴訟人）
            乙○○（即劉世鴻之承受訴訟人）
            己○○（即劉世鴻之承受訴訟人）
            辛○○（即劉世鴻之承受訴訟人）
            丙○○（即劉世鴻之承受訴訟人）
            丁○○（即劉世鴻之承受訴訟人）
共      同
訴訟代理人  王成彬  律師
被上 訴 人  癸○○
訴訟代理人  張天良  律師
複 代 理人  周武旺  律師
訴訟代理人  何永福  律師
上列當事人間請求塗銷土地所有權移轉登記事件，上訴人對於中
華民國82年7月20日臺灣臺南地方法院所為第一審判決（82年度
訴字第190號）提起上訴，經最高法院發回更審，上訴人並為訴
之變更，本院於95年7月18日言詞辯論終結，判決如下：
    主      文
變更之訴及假執行之聲請均駁回。
訴訟費用由上訴人連帶負擔。
    事實及理由
一、本件原上訴人劉世鴻於89年11月24日死亡，本院因繼承人丁
    ○○、丙○○、辛○○及被上訴人癸○○之聲明，而另以95
    年度聲字第79號裁定，命應由原上訴人劉世鴻之繼承人壬○
    ○、庚○○、戊○○、甲○○、乙○○、己○○、丁○○、
    丙○○、辛○○為承受訴訟人續行訴訟在案，應先敘明。
    又上訴人於原審原聲明：「(一)確認伊與庚○○間就坐落台南
    縣永康市○○段7601號土地（下稱系爭土地）贈與關係不存
    在，庚○○應塗銷以贈與為原因於79年1月9日所為之所有權
    移轉登記。(二)確認上訴人與庚○○間就系爭土地買賣關係不
    存在，上訴人應塗銷以買賣為原因於同年月25日所為所有權
    移轉登記。」在本院審理程序中，因系爭土地經台南地方法
    院以85年度執字第7984號拍賣抵押物事件由甲○○以新台幣
    （下同）880萬元得標並取得權利移轉證書辦畢移轉登記，
    請求移轉登記已不可能之情事變更，而以「被上訴人應給付
    上訴人等新台幣880萬元及自85年11月29日起至清償日止按
    年利率5%計算之利息」之聲明代最初之聲明，就此上訴人訴
    之變更，依民事訴訟法第466條第1項但書、第255條第1項第
    5款之規定，並無不合，應予准許。
二、本件上訴人主張：原審共同被告庚○○於民國78年間竊取被
    繼承人劉世鴻所有系爭土地之相關文件、印章持向經營地下
    錢莊之被上訴人借款，因無力返還借款，乃與被上訴人勾結
    ，共同偽造劉世鴻贈與系爭土地予庚○○及庚○○出售該土
    地予被上訴人之契約書，先於79年1月9日辦理以贈與為原因
    之所有權移轉登記予庚○○後，繼於同年月25日辦畢以買賣
    為原因之所有權移轉登記予被上訴人，共同侵害劉世鴻之權
    利。劉世鴻未授權亦無表見有授權給庚○○為處分之事實，
    其所有權移轉登記顯然無效，應予塗銷，惟因系爭土地業經
    法院強制執行拍賣，由甲○○以880萬元得標並已於85年12
    月12日辦畢所有權移轉登記，本件請求辦理所有權移轉登記
    已不可能，被上訴人自應將拍賣所得返還與伊，爰依侵權行
    為法律關係，求為判決：
    (一)被上訴人應給付上訴人等新台幣880萬元及自85年11月29
      日起至清償日止按年利率5%計算之利息。
    (二)訴訟費用由被上訴人負擔。
    (三)願供擔保請准予假執行。
三、被上訴人則以：劉世鴻藉由其子庚○○自首誣攀伊偽造文書
    之刑事訴訟程序，以達收回系爭土地之目的，所為主張均不
    足採信；伊係善意第三人，且確與庚○○成立買賣契約，並
    辦妥所有權移轉登記，該買賣既非虛偽，又未合意解除或撤
    銷，劉世鴻自不得訴請塗銷該產權移轉登記；系爭土地遭強
    制執行，要與上訴人無涉，彼等依侵權行為請求返還拍賣所
    得，要屬無據，資為抗辦，並聲明求為判決：
    (一)駁回上訴。
    (二)訴訟費用由被上訴人負擔。
四、兩造不爭執點(見本院更卷第97-98頁)：
    (一)原所有權人劉世鴻就台南縣永康市○○段第7601地號土地
      （面積161平方公尺），永康地政事務所79年1月4日以永
      字第0080號收件，以於78年11月17日之贈與契約為原因，
      於79年1月9日辦畢所有權移轉登記予庚○○。
    (二)庚○○就系爭土地所有權，永康地政事務所79年1月19日
      以永字第0980號收件，以於79年1月12日之買賣契約為原
      因，於79年1月25日辦畢所有權移轉登記予被上訴人。
      而庚○○與被上訴人間於79年1月12日所成立之買賣關係
      存在，業經判決確定。
    (三)庚○○就竊取系爭土地所有權狀及原所有權人劉世鴻之印
      鑑、印鑑證明辦理所有權移轉登記，其竊取移轉土地所有
      權相關文件及物品之竊盜罪行，業經最高法院以83年度台
      上字第6699號判決確定。
五、按「以侵權行為為原因，請求回復原狀或賠償損害者，應就
    其權利被侵害之事實負立證之責 (最高法院19年上字第38號
    判例參照)」。查劉世鴻就所有坐落臺南縣永康市○○段760
    1地號土地，以78年11月17日之贈與契約為原因，於79年1月
    9日辦理所有權移轉登記庚○○之事實，已如前述。
    上訴人既主張依據侵權行為法律關係請求被上訴人，因系爭
    土地遭拍賣，不能塗銷所有權移轉登記，應返還拍賣所得價
    金，自應就所主張被上訴人與庚○○共謀勾串竊取劉世鴻系
    爭土地之所有權狀及印鑑章及知情仍以之辦理贈與登記之侵
    權事實負舉證之責任。
    雖就上訴人主張庚○○於78年間竊取劉世鴻所有系爭土地所
    有權狀、印章等後，始持交被上訴人辦理贈與契約及移轉登
    記之事實，為庚○○於原審所不爭，庚○○並因此竊盜及偽
    造文書罪，而被最高法院以83年台上字第6699號刑事判決判
    處有期徒刑二年，減為有期徒刑一年確定在案，業經調閱刑
    事卷查核無訛，堪信為真實。但原審共同被告庚○○之犯罪
    ，被上訴人並不必然與之有勾串同謀或知情仍為之辦理移轉
    登記。上訴人仍應就主張之侵權行為事實舉證證明。
六、上訴人主張被上訴人與庚○○勾結同謀，竊取劉世鴻證件偽
    造贈與契約，或知情而仍以之辦理系爭土地所有權移轉登記
    予庚○○云云。被上訴人對有為庚○○書立系爭土地之贈與
    契約及以之為原因辦理所有權移轉登記之事實固不爭執，惟
    否認有與庚○○勾結，或知情竊盜仍為之辦理贈與契約或所
    有權移轉登記。上訴人則以庚○○之供詞、重複繳納地價稅
    、被上訴人包辦贈與及買賣之書面及移轉登記為據，經查：
    (一)原審共同被告庚○○於另案調查站詢問時雖指稱：伊於78
      年元月間，因需錢孔急，以伊所有台南縣永康市○○段
      8309 號土地向被上訴人告抵押借款，嗣無力清償，又需
      錢週轉，乃向其探詢可否以伊父劉世鴻房地辦理借款，經
      表示房地須伊名義才可，並稱不用伊父同意，只要取得房
      地所有權狀正本、印鑑證明等資料就有辦法，伊乃竊取劉
      世鴻之身分證、印鑑證明及臺南縣永康市○○段8306-5號
      房地及同段7601號土地所有權狀正本，交被上訴人辦理贈
      與，虛偽向地政機關辦理移轉登記（見另案81年度偵字第
      13960 號影印卷第5頁正反面）；於刑一審時供證稱：癸
      ○○知伊父未同意，癸○○說只要把證件拿來，就有辦法
      辦（刑事一審卷第49頁反面）；於本院刑更(二)審供證稱：
      被上訴人知悉伊未經伊父同意委託其辦理贈與所有權移轉
      登記（本院刑上更(二)卷第33頁）云云。惟原審共同被告庚
      ○○為劉世鴻之子，且庚○○就系爭土地於79年1月12日
      與被上訴人訂立買賣契約，並以之為原因於79年1月25日
      移轉登記予被上訴人，有土地登記簿謄本在卷可憑（見補
      字卷證物袋）。而庚○○就系爭土地與被上訴人訂立買賣
      契約，在提示「鑑定結果，買賣契約書上立合約書人欄及
      合約內金額、地址等處，確均係庚○○所捺之指紋」之法
      務部調查局82年6月29日陸二字第82047號鑑定通知書（本
      院上更一卷第96頁）前均否認真正，其與被上訴人因利害
      關係而立場迥異，庚○○前揭所證述，尚難盡信為真實，
      自須另經查證。
    (二)本件劉世鴻於76年2月6日，曾將其所有坐落臺南縣永康市
      ○○段8309號土地及其地上建號2424號即台南縣永康市○
      ○街204號房屋贈與庚○○，土地部分以買賣名義辦理所
      有權移轉登記與庚○○名義，建物部分辦理第一次所有權
      登記為庚○○所有，為劉世鴻所是認「（問：大仁街204
      號之房子，你有無贈與你子庚○○？)我有給他，但有說
      若他不養我，我要討回」 (見本院刑86年上更(一)卷第140
      頁），且有土地及建築物改良物登記簿謄本在卷可佐（原
      審卷第119至130頁）。劉世鴻曾將所有之不動產房屋及土
      地，預先安排贈與過戶給各子女，劉世鴻將上開房屋及坐
      落基地贈與給庚○○，而庚○○於78年1月將該屋委託被
      上訴人辦理抵押權設定登記，而於79年2月將該房地出售
      與被上訴人，此亦為上訴人所不爭。
      本件被上訴人代辦庚○○本件贈與所有權移轉登記時，雖
      未通知當事人即原所有人劉世鴻到場確認，惟庚○○與劉
      世鴻為父子關係，加以劉世鴻前亦曾贈與上述大灣段8309
      號土地及地上建號2424號不動產予庚○○，雖劉世鴻稱未
      授權給庚○○處分權限，惟由庚○○可提出劉世鴻之系爭
      土地所有權狀、印章及印鑑證明等，被上訴人稱因而信賴
      庚○○所稱其父劉世鴻要將系爭土地贈與，劉世鴻有授與
      庚○○處分權限。被上訴人依其經辦代書業務之經驗，而
      不疑庚○○所提資料來源有何問題，堪可認被上訴人有相
      當理由相信庚○○所稱本件系爭土地之受劉世鴻贈與為真
      實，始為其辦理贈與契約及移轉登記。
    (三)就已經判決確定之庚○○與被上訴人間之系爭土地於79年
      1月12日所成立之買賣契約，被上訴人係以216萬元之價格
      向庚○○買受系爭土地，有買賣契約書附於偵查卷可憑（
      見台南地檢83偵13960號卷第30頁），依該買賣契約書第3
      條約定「第1次於民國79年1月10日乙方付甲方新台幣50萬
      元。第2次民國79年1月20日乙方付甲方新台幣50萬元。第
      3次民國79年2月1日乙方付甲方新台幣26萬元。尾款在未
      辦理移轉時，已由甲方即庚○○先行向私人辦理第一順位
      抵押權90萬元，在移轉登記給乙方即被上訴人後，由乙方
      負責還清」。《系爭土地之公告現值78年7月為2900元，
      迨於79年7月及80年7月分別調高為7千元及1萬3千元，有
      地價謄本可稽（見最高法院91年台上字第1446號卷17頁）
      。土地總值由78年7月之466,900元（2,900×161=466,900
      ），79年7月調高為1,127,000元（7,000×161=1,127,000
      ），80年7月再調高為2,093,000元（13,000×161=2,093,
      000）。顯見房地產價格於78年至81年間均有大幅度向上
      調整之趨勢，在訂立買賣契約時之係在地價調整前。》果
      若被上訴人確係與庚○○勾結同謀竊取劉世鴻證件偽造贈
      與契約辦理系爭土地所有權移轉登記予庚○○，何須以高
      達216萬元如此鉅額價金買受公告現值總值僅466,900元之
      系爭土地。
    (四)就重複繳納地價稅部分：
      台南稅捐稽徵處新化分處以國庫支票退還重複課徵之地價
      稅，雖指定受款人劉世鴻，郵寄送達亦由劉世鴻收受，惟
      該國庫支票係郵寄至台南市○○街50巷83號，該處庚○○
      供明係其住處，有戶籍謄本在卷可參（上更(二)卷第34,100
      頁）；且劉世鴻係住在永康鄉○○○街63巷4號，有身分
      證影本在卷可稽（見原審卷第28頁）。則寄至「台南市○
      ○街50巷83號」處之國庫支票，雖蓋用「劉世鴻印章」收
      受，然該紙支票係由庚○○兌領，有臺灣銀行新營分行82
      年5月5日銀新庫字第1530號函、臺南縣稅捐稽徵處新化分
      處82年6月9日南縣稅新分二字第039699號函、退稅專戶存
      款支票及劉世鴻蓋章簽收之郵件回執等影本可佐（見上更
      (一)卷第97-100頁），不能認確係劉世鴻收受。又系爭土地
      自79年起三年均由被上訴人癸○○繳納稅金，劉世鴻或以
      為有子女代繳稅金。雖因而不能採信被上訴人所主張劉世
      鴻知悉系爭土地以贈與為原因之辦理所有權移轉登記予庚
      ○○等情。惟另被上訴人係代庚○○辦理以贈與為原因之
      所有權移轉登記，因稅捐機關之開單而重複繳納地價稅，
      或為庚○○之不清楚地價稅已繳納，但不能以之即認被上
      訴人與庚○○勾結同謀，竊取劉世鴻證件偽造贈與契約，
      或知情而仍以之辦理系爭土地所有權移轉登記予庚○○。
    (五)劉世鴻與其子庚○○就系爭土地之78年11月17日贈與契約
      （於79年1月9日過戶完成登記予庚○○），於79年1月12
      日以買賣為原因移轉登記為被上訴人所有，如前所述。就
      劉世鴻與庚○○之贈與，向臺南縣稅捐稽徵處新化分處申
      報土地移轉現值，加蓋戳記之收件日期為78年11月18日，
      而庚○○與被上訴人之買賣原因，向臺南縣稅捐稽徵處新
      化分處申報土地移轉現值，加蓋戳記之收件日期為79年1
      月12日，各有土地登記申請書影本一件在卷足憑（見本院
      刑更(一)卷第267、281頁），雖然日期接近，仍有程序先後
      差別，並非同時或重疊，是此兩部分之贈與及買賣，其間
      相隔一個半月有餘，尚非同時辦理，仍無法據而推定係被
      上訴人同謀參與，或知情仍為庚○○辦理。
    (六)上訴人不得僅以劉世鴻與癸○○兩人素未謀面，訊明劉世
      鴻贈與系爭土地意願，即謂系爭土地之移轉登記有隱情，
      推斷被上訴人癸○○與庚○○有勾串共同偽造文書辦理該
      土地之移轉登記之事實，復未舉其他證據，所主張被上訴
      人與庚○○勾結同謀竊取劉世鴻證件偽造贈與契約，及知
      情而仍以之辦理系爭土地所有權移轉登記予庚○○云云，
      尚難信為真實。
七、被上訴人與原審共同被告庚○○就系爭土地於79年1月12 日
    以買賣為原因，於同年25日辦妥所有權移轉登記是否虛偽：
    (一)原審共同被告庚○○就系爭土地，以於79年1月12日之買
      賣契約為原因，於79年1月25日辦畢所有權移轉登記予被
      上訴人，已如前述。
    (二)被上訴人提出與庚○○簽立系爭土地不動產買賣合約書為
      證（見台南地檢81偵13960卷第30頁），證明與庚○○就
      系爭土地成立買賣契約之事實。庚○○雖以該合約為被上
      訴人所偽造云云置辯。惟查：就系爭土地不動產買賣合約
      書上有庚○○之簽名、蓋章及捺指印，其署名、印文及指
      印均有多處；庚○○原稱：合約書上之印章為伊所有（見
      原審卷第16頁），嗣改稱合約上之印章係被上訴人盜刻的
      云云（見原審卷第93頁）；已見其供詞閃爍。另庚○○又
      稱捺指印部分伊已記不清楚，當時合約書是空白的等語（
      見原審卷第16頁）。惟在合約書上庚○○之指印非僅一處
      ，且均捺於增刪處，謂當時合約書是空白云云，即無可採
      。況若確未在合約書上捺指印，理當堅決否認，何以竟稱
      記不清楚？又若不知有出賣系爭土地，焉能知悉合約書原
      係空白？綜上，自難以其陳述遽認該合約書非真正。
    (三)另在系爭土地移轉登記予被上訴人時，庚○○仍提出身分
      證及印鑑證明以資配合，有台南縣永康地政事務所82年3
      月26日所(1)字第1495號函送之申請資料影本在卷可稽（
      見原審卷第29-36頁）。系爭土地於79年1月4日重複繳納
      之地價稅退稅支票，復由庚○○收受並轉手予第三人郭忠
      信等情，為庚○○所自承，並經證人郭忠信結證屬實，足
      認庚○○自始至終均知悉將系爭土地出賣予被上訴人之情
      事。顯見庚○○確有出賣系爭土地予被上訴人之真意，否
      則焉有於事隔三年經其父提起刑事告訴後始為爭執？與常
      情有違。
    (四)再被上訴人在79年2月5日先行塗銷曾文曲之90萬元抵押後
      ，始於同年10月26日及80年11月11日向台南市第六信用合
      作社辦理抵押貸款240萬元及106萬元，有土地登記簿謄本
      可稽，距被上訴人向庚○○買受土地及移轉登記時間79年
      1月25日已隔一年又十月餘（偵字第6117號卷第148、150
      頁）。系爭土地之公告現值78年7月為2900元總值466,900
      元，迨於79年7月及80年7月分別調高為7千元總值為1,127
      ,000元及1萬3千總值2,093,000元，已如前述，顯見房地
      產價格在訂立買賣契約時之係在地價調整前，難以抵押貸
      款金額之高低，遽以推認被上訴人與庚○○間於79年1月
      間之買賣有何虛偽不實。
    (五)況原審共同被告庚○○與被上訴人間於79年1月12日就系
      爭土地所訂立之不動產買賣合約書為真正（買賣關係存在
      ），此部分並經判決確定，上訴人亦不能再加以爭執。
    (六)原審共同被告庚○○與被上訴人間於79年1月12日就系爭
      土地所訂立之不動產買賣合約書既為真正，其間買賣關係
      存在，則上訴人主張被上訴人與庚○○間就系爭土地於79
      年1月25日，以買賣為原因所為之所有權移轉登記，為被
      上訴人偽造辦理，自難信為真實。則被上訴人就系爭土地
      以79年1月12日之買賣為原因，於79年1月25日所為所有權
      移轉登記，不能予以塗銷。
七、綜上所述，上訴人既不能證明被上訴人與原審共同被告庚○
    ○共謀勾串竊取系爭土地及印鑑證明等等偽造贈與契約，或
    知情仍為庚○○辦理贈與之所有權移轉登記。又被上訴人癸
    ○○與庚○○間就系爭土地於79年1月12日以買賣關係存在
    ，復經判決確定。系爭土地之買賣契約既非虛偽，庚○○既
    已將系爭土地辦妥移轉登記予被上訴人癸○○完畢，庚○○
    與癸○○間又未合意解除或撤銷該買賣契約。被上訴人並未
    對劉世鴻為侵權行為，則其後系爭土地經台南地方法院拍賣
    由甲○○以880萬元得標並辦妥不動產移轉登記，亦與上訴
    人無涉。劉世鴻於原審請求確認上開贈與及買賣關係不存在
    及塗銷以之為原因之所有權移轉登記（第一審為劉世鴻敗訴
    之判決，第二審除駁回其就確認買賣關係不存在部分之上訴
    外，餘均為如其聲明之判決，未據庚○○及劉世鴻聲明不服
    。）；嗣上訴人於承受訴訟後，因系爭土地業經台南地方法
    院強制執行拍賣，由甲○○以880萬元得標並以權利移轉證
    書辦畢所有權移轉登記，上訴人主張被上訴人自應將拍賣所
    得返還與伊，尚屬無據。則上訴人依侵權行為法律關係，在
    本院為訴之變更，聲明求為判決被上訴人應給付上訴人等新
    台幣880萬元及自85年11月29日起至清償日止按年利率5%計
    算之利息，為無理由，不應准許。其假執行之聲請亦失所依
    附，應併予駁回。
八、本件判決之基礎已臻明確，兩造就台南縣永康鄉○○段8306
    -5地號及地上建號2427號即門牌永康鄉○○○街63巷4號房
    屋之爭執，及其餘攻擊防禦方法併舉證，核與判決結果無影
    響，無一一審究之必要，併此敘明。
九、據上論結，本件上訴人變更之訴為無理由，依民事訴訟法第
    78條、第85條第2項，判決如主文。
中    華    民    國    95    年    8    月     1     日
                  民事第二庭      審判長法  官  丁振昌
                                        法  官  吳上康
                                        法  官  李素靖
上為正本係照原本作成。
如對本判決上訴，須於判決送達後20日內向本院提出上訴狀，未
表明上訴理由者，應於上訴後20日內，向本院提出理由書（須附
繕本）。
中    華    民    國    95    年    8    月    15     日
                                        書記官  陳昆陽
                                                   K


司法院資訊處製作；財團法人民間司法改革基金會備份。
